【裁判字號】    96,上易,2718
【裁判日期】    970122
【裁判案由】    偽造文書
【裁判全文】
臺灣高等法院刑事判決                96年度上易字第2718號
上  訴  人  臺灣宜蘭地方法院檢察署檢察官
被      告  甲○○
被      告  乙○○
                    號
上列上訴人因被告偽造文書案件，不服臺灣宜蘭地方法院96年度
易字第268號，中華民國96年10月15日第一審判決（ 起訴案號：
臺灣宜蘭地方法院檢察署95年度偵字第4073號），提起上訴，本
院判決如下：
    主  文
上訴駁回。
    事  實
一、甲○○於民國（下同）89年8月4日起擔任邦聯建設股份有限
    公司（以下簡稱邦聯公司）之負責人。緣邦聯公司前於82、
    83年間在宜蘭縣五結鄉○○○段寶斗厝小段65之 1等地號土
    地上推出台北芭達雅即馬爾地夫渡假特區麗景樓之預售屋銷
    售案，於該房屋預購契約書第9條第4項約定：「本社區增設
    公共設施用地（原寶斗厝小段23地號，重測後改為五結鄉○○段278地號 ），歸管理委員會，依第一順位設定抵押，無
    限期使用，但爾後該土地所發生的一切稅捐（包括將來過戶
    之增值稅，什支等費用將歸全體住戶分擔給付」，丁○○、
    戊○○、己○○、丙○○因而與邦聯公司簽約。嗣甲○○接
    任董事長後，明知乙○○與甲○○及邦聯公司並無債權債務
    關係存在，竟未按上開契約約定將上開土地設定抵押權予管
    理委員會，反與乙○○共同基於使公務員登載不實之犯意聯
    絡，於88年9月20日及同年10月1日與乙○○共同虛偽訂定土
    地、建築改良物抵押權設定契約書，並於同年10月15日及同
    年月18日，持向宜蘭縣羅東地政事務所，就邦聯公司所有而
    以甲○○名義登記之上開土地及座落於土地上之門牌為宜蘭
    縣五結鄉○○路92巷10號（已整編為宜蘭縣五結鄉○○村○○路○段136巷26號）之建物，以甲○○為債務人，乙○○為
    權利人，分別設定擔保債權權利金額為五百萬元及權利範圍
    二千萬元，存續期間為10年之抵押權，使該地政事務所之承
    辦公務員於同年10月15、18日，分別將該不實事項登載於職
    務上所掌之公文書即土地登記簿上，足生損害於及地政機關
    對於地政管理之正確性，嗣上開土地經臺灣宜蘭地方法院以
    92年度執字第6998號執行案件查封拍賣，並提出該土地登記
    資料而行使之。
二、案經丁○○、戊○○、己○○、丙○○訴請臺灣宜蘭地方法
    院檢察署檢察官偵查起訴。
    理  由
一、證據能力部分：按被告以外之人於審判外之言詞或書面陳述
    ，除法律有規定者外，不得作為證據；又被告以外之人於審
    判外之陳述，雖不符合同法第159條之1至第159條之4之規定
    ，但經當事人於審判程序同意作為證據，法院審酌該言詞陳
    述或書面陳述作成時之情況，認為適當者，亦得為證據。當
    事人、代理人或辯護人於法院調查證據時，知有第159條第1
    項不得為證據之情形，而未於言詞辯論終結前聲明異議者，
    視為有前項之同意，刑事訴訟法第159條第1項及第159條之5
    分別定有明文。查本判決下列所引用之各該被告以外之人即
    告訴人丁○○、戊○○、己○○、丙○○等人於審判外之陳
    述（包含書面陳述），皆屬傳聞證據，惟被告雖知上開證據
    資料為傳聞證據，但於準備程序及審判期日中均表示無意見
    而不予爭執，且迄至言詞辯論終結前亦未再聲明異議，審酌
    上開證據資料製作時之情況，尚無違法不當及證明力明顯過
    低之瑕疵，亦認為以之作為證據應屬適當，故揆諸前開規定
    ，爰逕依刑事訴訟法第159條之5規定，認前揭證據資料均例
    外有證據能力。
二、被告甲○○、乙○○二人於原審、本院對於上開虛構債權以
    辦理抵押權登記犯行均坦承不諱，經查：
(一)、告訴人丁○○、戊○○、己○○、丙○○前於82、83年間，
    向邦聯公司購買台北芭達雅即馬爾地夫渡假特區麗景樓之預
    售屋，依該房屋預購契約書第9條第4項約定將座落宜蘭縣五
    結鄉○○○○段23地號土地（重測後為五結鄉○○段 278地
    號）作為公共設施用地，設定第一順位抵押權予管理委員會
    ，供住戶無限期使用等情，業據告訴人丁○○、戊○○、己○○、丙○○於警詢、偵查指訴在卷，並有告訴人所提房屋
    預購契約書、公寓大廈管理組織報備證明在卷可參。
(二)、本件座落宜蘭縣五結鄉○○段 278地號土地，係邦聯建設公
    司所有，而登記於被告甲○○名義下，此據被告甲○○自承
    在卷，並有邦聯公司股東林秋玉、邦聯公司前董事長張添財
    先後證述在卷（94年度發查字第103號卷第123頁、95年 3月
    23日偵訊筆錄第135頁、95年4月10日偵訊筆錄），及土地買
    賣所有權移轉契約書在卷可佐（ 94年度發查字第103號卷第
    42、43頁）。嗣後被告甲○○、乙○○二人並無債權關係存
    在，竟共同簽訂土地、建築改良物抵押權設定契約書，於88
    年10月15日及同年月18日，持向宜蘭縣羅東地政事務所，就
    上開土地及座落於土地上之門牌為宜蘭縣五結鄉○○路92巷
    10號之建物，以甲○○為債務人，乙○○為權利人，分別設
    定擔保債權權利金額為五百萬元及權利範圍二千萬元，存續
    期間為十年之抵押權，經該地政事務所之承辦公務員登載於
    土地登記簿上等情，有土地登記申請書（94年度發查字第24
    8至275頁）、宜蘭縣土地登記簿（ 94年度發查字第103號卷
    第205至212頁）、宜蘭縣羅東地政事務所審查異動索引清冊
    （94年度發查字第103號卷第213至218頁 ）、土地登記謄本
    （94年度他字第48號卷第7至9頁）等件在卷可證。又上開土
    地經臺灣宜蘭地方法院以92年度執字第6998號執行案件查封
    拍賣，有該執行卷宗影本在卷可佐。
(三)、綜上，本件事證明確，被告二人犯行堪以認定，應依法論科
    。
二、論罪科刑部分：
(一)、被告甲○○、乙○○行為後，刑法業於94年2月2日修正公布
    ，於95年7月1日施行。依修正後之刑法第2條第1項規定「行
    為後法律有變更者，適用行為時之法律。但行為後之法律有
    利於行為人者，適用最有利於行為人之法律」。該條係規範
    行為後法律變更所生新舊法比較適用之準據法，其本身無關
    行為可罰性要件之變更，是於刑法修正施行後，應適用該條
    之規定，為「從舊從新」之比較。又該條所稱「法律有變更
    」，指行為時與裁判時之刑罰法律，關於刑罰權規範事項（
    特別指刑罰權形成規範、成罪規範、科刑規範）互有不同內
    容之規範而言。再於比較時應就罪刑有關之共犯、未遂犯、
    想像競合犯、牽連犯、連續犯、結合犯以及累犯加重、自首
    減輕暨其他法定加減原因（如身分加減）與加減比例等一切
    情形，本於統一性及整體性原則，綜其全部罪刑之結果而為
    比較。本件關於新舊法比較適用之說明如下：
１、刑法第 214條定有罰金刑，而罰金刑之下限，依修正前刑法
    第33條第 5款規定：「主刑之種類如左：五、罰金，一元以
    上」，換算成新台幣為三元，修正後刑法第33第 5款規定為
    ：「主刑之種類如下：五、罰金，新台幣一千元以上，以百
    元計算之。」是依修正後刑法第33條第 5款規定，就罰金刑
    之下限有所提高。
２、修正前刑法第28條規定：「二人以上共同實施犯罪之行為者
    ，皆為正犯。」修正後則規定為：「二人以上共同實行犯罪
    之行為者，皆為正犯」，此一修法旨在排除陰謀共同正犯及
    預備共同正犯，以限縮共同正犯之成立要件，惟本件被告二
    人就上開犯行非屬陰謀共同正犯及預備共同正犯之範疇，被
    告二人具有犯意聯絡及行為分擔，不論新法或舊法，均應論
    以共同正犯，修法後之規定並無較有利於被告之情形。
３、修正前刑法第41條第1項前段及罰金罰鍰提高標準條例第2條
    之規定，易科罰金之折算標準，應以銀元三百元折算一日，
    經換算為新台幣後，應以新台幣九百元折算為一日，惟修正
    後刑法第41條第1項前段則規定「犯最重本刑為五年以下有
    期徒刑以下之刑之罪，而受六個月以下有期徒刑或拘役之宣
    告者，得以新台幣一千元、二千元或三千元折算一日，易科
    罰金。」，是比較新舊法之結果，新法並非較有利於被告。
４、本件綜合上揭新舊刑法比較之結果，並本於統一性及整體性
    原則，關於被告所犯刑法之罪，新修正之刑法並未較有利於
    被告，爰一體適用修正前之刑法。
(二)、核被告二人所為，均係犯刑法第216條、214條行使明知為不
    實事項而使公務員登載不實文書罪，渠等明知不實事項而使
    公務員登載於公文書罪，係行使不實事項而使公務員登載公
    文書罪之低度行為，應為行使之高度行為所吸收，不另論罪
    。被告二人就前開犯行，有犯意之聯絡及行為之分擔，皆為
    共同正犯。
(二)、原審認被告二人罪證明確，並適用刑事訴訟法第299條第1項
    前段，刑法第2條第1項前段、修正前刑法第28條、刑法第21
    6條、第214條、修正前第41條第1項前段、第74條第1項第 1
    款，刑法施行法第1條之1，中華民國九十六年罪犯減刑條例
    第2條第1項第 3款、第7條、第9條，修正前罰金罰鍰提高標
    準條例第2條，現行法規所定貨幣單位折算新台幣條例第2條
    之規定，審酌被告二人虛構債權辦理抵押權登記，妨害地政
    機關就土地管理之正確性，惟於犯罪後均坦承犯行，依其犯
    罪之動機、目的、手段、犯罪所生之損害，與犯罪後態度一
    切情狀，分別量處被告甲○○有期徒刑壹年。被告乙○○有
    期徒刑拾月。並且以被告二人於行為後，中華民國九十六年
    度罪犯減刑條例於96年7月4日制定公布，於同月16日施行，
    依該條例第2條第1項第3款規定：「 犯罪在中華民國九十六
    年四月二十四日以前者，除本條例另有規定外，依下列規定
    減刑：三、有期徒刑、拘役或罰金，減其刑期或金額二分之
    一」，爰各依該條例減其二人之宣告刑二分之一為被告甲○○部分有期徒刑陸月，被告乙○○部分有期徒刑伍月，並且
    均諭知如易科罰金，各以銀元佰元即新台幣玖佰元折算壹
    日。且以被告二人前未曾受有期徒刑以上刑之宣告，有卷附
    被告前案紀錄表可按，其二人就本件犯行均坦承犯行，顯見
    悔悟之心，經此起訴審判，當知所警惕，且被告甲○○、乙○○年齡分別為79、61歲，被告甲○○並罹患攝護線惡性腫
    瘤，此有被告所提財團法人羅許基金會羅東博愛醫院診斷證
    明書，而被告乙○○係為圖被告甲○○之便，而同意提供自
    己名義以辦理抵押權登記，斟酌上情，認被告二人信無再犯
    之虞，所宣告之刑以暫不執行為適當，併均諭知緩刑二年，
    以啟自新。
(三)、經核原判決認事用法並無不合，量刑及緩刑之諭知均屬妥適
    ，上訴人即檢察官循告訴人之請，上訴意旨略以：「被告甲○○、乙○○等二人雖坦認犯行，惟被告二人所造成之損害
    ，於地政機關管理之正確性，其金額高達新臺幣（下同）五
    百萬元及二千萬元，且於臺灣宜蘭地方法院92年度執字第69
    98號執行案件查封拍賣時，被告又提出上開不實之土地登記
    資料而行使之，影響臺灣宜蘭地方法院民事執行處之執行正
    確性。此外，被告等二人之犯行，實係為脫免與告訴人丁○○等人約定、將落座宜蘭縣五結鄉○○○○段23地號土地作
    為公共設施用地且設定第一順位抵押權予管理委員會，以供
    住戶無限期使用之責任。被告二人對於告訴人所受之民事損
    害均置之不理，且告訴人係以一生辛苦工作所得而於宜蘭購
    置不動產，今因被告之欺瞞使告訴人一生辛苦所得化為泡影
    ，被告至今仍不聞不問，是原審僅因被告等貳人坦承犯行，
    而判處被告甲○○有期徒刑一年，減為有期徒刑六月，如易
    科罰金，以銀元三百元即新臺幣九百元折算一日，緩刑貳年
    ; 被告乙○○判處有期徒刑十月，減為有期徒刑五月，如易
    科罰金，以銀元三百元即新臺幣九百元折算一日，緩刑二年
    之刑責，實屬過輕，難令告訴人甘服」等語，然按「量刑輕
    重係屬事實審法院得依職權自由裁量之事項，苟已斟酌刑法
    第57條各款所列情狀而未逾越法定刑度，不得遽指為違法（
    72年台上字第6696號判例）」，本件原審判決已經詳細記載
    量刑審酌各項被告犯罪情節及犯罪後之態度等一切情狀，並
    予以綜合考量，在法定刑內科處其刑，經核於法並無不合，
    上訴意旨既未指摘原判決科刑有何違背法令，單純就科刑輕
    重為爭執，自非適法之上訴理由。是上訴意旨指摘原判決不
    當，為無理由，應予駁回。
據上論斷，應依刑事訴訟法第368條，判決如主文。
本案經檢察官鄭富銘到庭執行職務。
中    華    民    國    97    年     1    月    22    日
            刑事第十二庭  審判長法  官  蔡永昌
                                法  官  陳榮和
                                法  官  施俊堯
以上正本證明與原本無異。
不得上訴。
                                書記官  顧哲瑜
中    華    民    國    97    年    1     月    23    日
附錄：本案論罪科刑法條全文
刑法第214條
明知為不實之事項，而使公務員登載於職務上所掌之公文書，足
以生損害於公眾或他人者，處3年以下有期徒刑、拘役或5百元以
下罰金。
刑法第216條
行使第210條至第215條之文書者，依偽造、變造文書或登載不實
事項或使登載不實事項之規定處斷。


司法院資訊處製作；財團法人民間司法改革基金會備份。
